臺灣高等法院民事判決
109年度上字第905號
上  訴  人  謝瑞瑛  
訴訟代理人  蔡茂松律師
被 上訴 人  于鳳嬌  
訴訟代理人  陳育祺律師
上列當事人間請求損害賠償事件，上訴人對於中華民國109年5月
11日臺灣臺北地方法院108年度訴字第3810號第一審判決提起上
訴，本院於110年3月3日言詞辯論終結，判決如下：
    主      文
原判決關於駁回上訴人後開第二項之訴部分，暨訴訟費用之裁判
（除減縮部分外）均廢棄。
被上訴人應給付上訴人新臺幣壹拾萬元，暨自民國一零八年六月
二十二日起至清償日止，按年息百分之五計算之利息。   
其餘上訴駁回。
第一審（除減縮部分外）、第二審訴訟費用由被上訴人負擔十五
分之一，餘由上訴人負擔。 
    事實及理由
壹、程序方面：
    按訴狀送達後，原告不得將原訴變更或追加他訴。但擴張或
    減縮應受判決事項之聲明者，不在此限，民事訴訟法第255
    條第1項第3款定有明文。又第二審訴之變更或追加，非經他
    造同意，不得為之。但第255條第1項第2款至第6款情形，不
    在此限，亦為同法第446條第1項所明定。查本件上訴人於原
    審起訴請求被上訴人給付新臺幣（下同）300萬元本息，嗣
    於本院減縮請求被上訴人給付150萬元，及自起訴狀繕本送
    達翌日起至清償日止，按年息5%計算之利息（見本院卷第15
    頁），核屬減縮起訴之聲明，依據首揭規定，應予准許。
貳、實體方面：　　
一、上訴人起訴主張：被上訴人明知訴外人甲○○與伊為夫妻，仍
    於民國101年11月起至106年3月間止，有如附表所示侵害伊
    配偶權之行為態樣（下稱系爭行為）。系爭行為逾越普通朋
    友之社交範圍，悖離社會常理，破壞上訴人婚姻及家庭共同
    生活之圓滿安全及幸福，侵害上訴人基於配偶關係之身分法
    益，情節重大。伊於被上訴人對甲○○提出竊盜告訴，警方於
    106年6月24日持搜索票前往伊家中搜索，經甲○○坦白上開情
    事，上訴人方才知悉，自此承受巨大壓力，身心俱疲。爰依
    民法第184條第1項前段、第195條第1項前段、第3項規定，
    請求被上訴人給付150萬元本息等語。原審判決上訴人之訴
    及假執行之聲請均駁回，上訴人不服原審判決提起上訴，並
    上訴聲明：㈠原判決關於駁回上訴人後開第二項之訴部分，
    暨該部分訴訟費用之裁判均廢棄。㈡上開廢棄部分，被上訴
    人應給付上訴人150萬元，暨自起訴狀繕本送達翌日起至清
    償日止，按年息5%計算之利息。
二、被上訴人則以：伊與甲○○並未發生性行為，亦無婚外情，上
    訴人所提證據均不足以證明伊與甲○○自101年11月起至106年
    2月間有其所稱之系爭行為。況上訴人於105年3月3日傳送15
    0多則簡訊與伊，清楚指明本件起訴之原因事實，並辱罵伊
    破壞其家庭，足見上訴人於當時已知悉其所稱之系爭行為，
    然迄至108年6月14日始提起本件訴訟，顯已罹於消滅時效等
    語，資為抗辯，答辯聲明：上訴駁回。
三、查上訴人主張其與甲○○為夫妻關係。上訴人於106年12月21
    日對甲○○與被上訴人提出妨害家庭告訴，業經臺灣臺北地方
    檢察署檢察官不起訴處分確定等情，有該地檢署107年度偵
    字第12341號、107年度偵續字第277號、108年度偵續一字第
    1號不起訴處分書為憑（見原審卷㈠第279至309頁），堪認真
    實。
四、上訴人主張被上訴人自101年11月起至106年2月間止，以系
    爭行為侵害其配偶權，伊於106年6月24日知悉後，受有精神
    之痛苦，請求被上訴人給付精神慰撫金150萬元本息等語，
    為被上訴人所否認，並以前詞抗辯。經查：
  ㈠被上訴人有無侵害上訴人配偶權之情事？
　⒈按因故意或過失，不法侵害他人之權利者，負損害賠償責任
    ，故意以背於善良風俗之方法，加損害於他人者，亦同（民
    法第184條第1項）。不法侵害他人基於配偶關係之身分法益
    而情節重大者，被害人雖非財產上之損害，亦得請求賠償相
    當之金額（民法第195條第1項、第3項）。又婚姻係以夫妻
    之共同生活為其目的，配偶應互相協力保持其共同生活之圓
    滿安全及幸福，而夫妻互守誠實，係為確保其共同生活之圓
    滿安全及幸福之必要條件，第三人若明知對方為他人配偶，
    卻故與之交往，並不以發生通姦、相姦行為為限，倘配偶之
    任一方與他人間存有逾越普通朋友一般社交行為之不正常往
    來關係，且其行為已逾社會通念所能容忍之範圍，依社會一
    般觀念，顯已戕害婚姻關係所重協力保持共同生活圓滿安全
    幸福之忠實目的，該第三人即堪認有以違背善良風俗之方法
    ，加損害於他人之故意，茍配偶確因此受精神上痛苦，自得
    依法請求賠償。上訴人主張被上訴人以系爭行為侵害其配偶
    權，審酌如下：
　⑴附表編號1：
　　上訴人主張被上訴人與甲○○有性行為一節，固提出被上訴人
    月曆之記載，其中記載「L」為兩人做愛；記載「TS」為甲○
    ○留宿其住所之意云云（見本院卷第109至131頁）。然前揭
    記載為被上訴人所否認，且該月曆之記載不足以證明該兩人
    發生性行為。況上訴人以上開事實，提出刑事妨害家庭告訴
    ，業經處分不起訴確定已如前述。此外，上訴人並未舉證證
    明被上訴人確有上開行為，則上訴人此部分主張，難認可取
    。
　⑵附表編號2：
　　上訴人主張被上訴人交付居住臺北市○○路住所（下稱系爭住
    所）之大樓門卡磁扣及鑰匙（下稱系爭磁扣及鑰匙），同意
    由甲○○任意進出系爭住所，逾越正常男女關係分際云云。經
    查，被上訴人對於其自103年至105年11月間確實交付甲○○系
    爭磁扣及鑰匙乙節，固不爭執（見本院卷第156頁），然審
    酌被上訴人與甲○○於105年10月24日之Line通訊軟體簡訊對
    話，甲○○稱：「您在家卻不開門，我有事要與您談，請開門
    。」（見原審卷㈠第311頁），足見甲○○雖持有系爭磁扣及鑰
    匙，仍不得任意進出系爭住所。則上訴人據此主張上訴人侵
    害其配偶權，難謂可採。至於上訴人主張甲○○前揭期間以外
    亦持有被上訴人系爭住所之系爭磁扣及鑰匙之事實，為被上
    訴人所否認，且上訴人並未舉證明該事實，則此部分主張，
    亦非可採。
　⑶附表編號3：
　　上訴人主張被上訴人與甲○○自102年至104年期間頻繁親密偕
    同出遊，已侵害其配偶權等情，業據提出照片（下稱系爭照
    片）、入出國日期證明書（見本院卷第133至143頁）為憑。
    經查，審酌系爭照片，被上訴人與甲○○在102年6月至104年3
    月期間至臺南、嘉義及大陸地區出遊，且二人合照時，有摟
    腰、擁抱、搭肩、互相依偎、或甲○○自背後環抱被上訴人，
    且肢體緊貼碰觸（見原審卷㈠第161至179頁，本院卷第133至
    143頁），為被上訴人所不爭執，足徵兩人之親密程度超越
    一般正常之朋友關係。被上訴人雖辯稱與甲○○並非單獨出遊
    ，且與男性友人拍照習慣性與他人有勾手、倚靠之習慣動作
    ，為正常之社交云云。惟查，上訴人提出被上訴人與甲○○之
    合照有33張，其中除暨南大學畢業照部分有他人入鏡外，其
    餘全部為被上訴人與甲○○之二人合照，況縱令有其他人一同
    出遊，亦屬逾越普通朋友之關係。至被上訴人另提出與其他
    男性友人之合照（見原審卷㈠第313至328頁），與系爭照片
    之親密程度有間（見原審卷㈠第161頁、第165頁、第167頁、
    第169頁），不足為有利被上訴人之認定。被上訴人與甲○○
    兩人關係親密，舉止互動已逾社會一般通念所能容忍之範圍
    ，並達破壞婚姻共同生活之圓滿安全及幸福之程度，堪認被
    上訴人上開行為已侵害上訴人之配偶權。
　⑷附表編號4：　
　　上訴人主張被上訴人於甲○○102年9月27日在國立臺灣大學醫
    學院附設醫院（下稱臺大醫院）進行外科手術及內視鏡檢查
    之麻醉同意書，以甲○○妻之身分簽名，有臺大醫院函覆暨全
    民健康保險病人自願付費同意書（下稱同意書）附卷可稽（
    見原審卷㈠第241、243頁）。被上訴人明知甲○○為有配偶之
    人（參見臺北地方檢察署107年度偵續卷第69頁），竟以甲○
    ○妻之身分於該同意書上簽名，足以讓人誤認其為甲○○之妻
    ，自非普通朋友一般正常社交行為往來關係，且逾社會通念
    所能容忍之範圍，依社會一般觀念，足已戕害上訴人婚姻關
    係之生活圓滿安全幸福目的，堪認有以違背善良風俗之方法
    侵害上訴人配偶權之故意，侵害上訴人配偶權。被上訴人雖
    以其係應醫院要求及甲○○要其填寫為辯，縱為屬實，亦無礙
    其侵害上訴人配偶權之事實。至於上訴人主張被上訴人另於
    104年1月9日在臺大醫院、及102年9月20日在臺北醫學大學
    附設醫院（下稱北醫）住院時，自稱為甲○○之配偶云云，則
    為被上訴人所否認，且未見舉證以實其說，其此部分主張即
    無足採。
　⑸附表編號5、6：
　　上訴人主張105年11月31日被上訴人與甲○○聯袂出席臺北市
    政府「環臺北悠遊行」開騎儀式（下稱開騎儀式）及106年1
    月26日被上訴人偕同甲○○小年夜餐敘（下稱餐敘），侵害其
    配偶權等情。其中開騎儀式未見上訴人舉證以明之，主張已
    無足採。至於餐敘一節，當日有被上訴人、被上訴人之子2
    人及甲○○，共計4人，席間談論餐券、請客、股票等情，並
    無任何曖昧言語或舉止，已據被上訴人次子曾增耀於本院10
    7年度上易字第320號給付委任報酬等事件證稱在卷，有上訴
    人提出之準備程序筆錄為憑（見原審卷㈠第459頁），是上開
    行為尚難認有何侵害上訴人配偶權之情事，主張亦無足採。
　⑹從而，被上訴人有如附表編號3（下稱系爭親密同遊之行為）
    及編號4所示102年9月27日於同意書上以甲○○配偶之身分簽
    名（下稱系爭簽名之行為，與系爭親密出遊之行為合稱系爭
    侵權行為）等行為，顯已逾越男女通常社交分際，而屬與有
    配偶之甲○○為婚姻關係外之不正常交往，破壞上訴人與甲○○
    間婚姻共同生活圓滿、安全及幸福之程度，堪認情節重大。
    上訴人主張被上訴人侵害基於配偶關係之身分法法益，洵堪
    採信。
　㈡系爭侵權行為請求權是否罹於時效？　
  ⒈按民法第197條第1項規定：「因侵權行為所生之損害賠償請
    求權，自請求權人知有損害及賠償義務人時起，二年間不行
    使而消滅。自有侵權行為時起，逾十年者亦同」。該條項所
    稱「自請求權人知有損害時起」之主觀「知」的條件，如係
    一次之加害行為，致他人於損害後尚不斷發生後續性之損害
    ，該損害為屬不可分（質之累積），或為一侵害狀態之繼續
    延續者，固應分別以被害人知悉損害程度呈現底定（損害顯
    在化）或不法侵害之行為終了時起算其時效。惟加害人之侵
    權行為係持續發生（加害之持續不斷），致加害之結果（損
    害）持續不斷，若各該不法侵害行為及損害結果係現實各自
    獨立存在，並可相互區別（量之分割）者，被害人之損害賠
    償請求權，即隨各該損害不斷漸次發生，自應就各該不斷發
    生之獨立行為所生之損害，分別以被害人已否知悉而各自論
    斷其時效之起算時點，始符合民法第197條第1項規定之趣旨
    ，且不失該條為兼顧法秩序安定性及當事人利益平衡之立法
    目的（最高法院108年台上字第778號判決意旨參照）。次按
    ，民法第197條第1項規定：「因侵權行為所生之損害賠償請
    求權，自請求權人知有損害及賠償義務人時起，二年間不行
    使而消滅」。所謂知有損害及賠償義務人之知，係指明知而
    言。如當事人間就知之時間有所爭執，應由賠償義務人就請
    求權人知悉在前之事實，負舉證責任（最高法院72年度台上
    字第1428號判決先例意旨參照）。
　⒉查系爭親密同遊之行為與系爭簽名之行為，均為不同時間以
    不同方式所為，其侵權行為損害賠償請求權時效應分別起算
    。被上訴人抗辯上訴人於105年3月3日已知悉系爭侵權行為
    ，其遲至108年6月14日提起本件訴訟，其請求權已罹於2年
    時效而消滅。且系爭侵權行為均非一次性之行為，時效起算
    時點應在行為終了時起算，被上訴人與甲○○於106年2月分手
    ，迄至上訴人前揭起訴日，亦已罹於時效等語，固據提出上
    訴人於105年3月3日所傳送被上訴人之簡訊（下稱系爭簡訊
    ）為證（見原審卷㈠第334至370頁）。經查：
　⑴系爭親密同遊之行為雖係被上訴人與甲○○在不同時間、地點
    侵害上訴人之配偶權，然其時間上連續性，侵害上訴人配偶
    權之態樣相同，該侵害行為及損害結果應不得互相區別分割
    ，則上訴人之損害應至被上訴人之該等侵權行為終了時始為
    底定，並自其知悉所受損害時起算其請求權之時效。本件上
    訴人主張被上訴人與甲○○之最後親密出遊時間為104年3月；
    再觀諸上訴人於105年3月3日之系爭簡訊言及「于鳯嬌妳作
    賤自己還破壞別人家庭會下地獄」、「蒙古騎馬一前一後，
    暨大畢業典禮還穿他的畢業服」、「（台南）海安的打電話
    來家裡，還說大嫂我們一起吃過飯，我告訴他我沒見過你」
    、「我知道妳有去蒙古，還去暨大畢業典禮，只會賣肉有什
    麼了不起」等語（原審卷㈠第337頁、第347頁、第348頁、第
    367頁），足見上訴人於105年3月3日已知悉其配偶權因被上
    訴人與甲○○系爭親密出遊之行為而受有損害，則其遲至108
    年6月14日於原審提起本件訴訟（見原審108年度北司調字第
    966號卷第5頁），顯罹於2年請求權時效，是被上訴人抗辯
    上訴人此部分請求權業已罹於時效而消滅，應屬可採。至於
    上訴人以系爭簡訊僅係因心生懷疑才傳送，並非實際知悉其
    配偶權受有侵害云云，然上開簡訊內容毫無任何懷疑之用語
    ，且一再陳述被上訴人與甲○○親密出遊之行為侵害其配偶權
    ，是其所執前詞，並不足採。
  ⑵至於被上訴人以甲○○配偶名義簽名於同意書之行為，核屬單
    一行為，該行為完成即已侵害上訴人之配偶權，依上開說明
    ，應以上訴人知悉該行為論斷其損害賠償請求權時效之起算
    時點，被上訴人抗辯系爭簽名行為應自其等分手時即106年2
    月起算請求權時效云云，洵無足採。再觀諸上訴人於系爭簡
    訊固曾言及「他眼裡只有錢，連作大腸鏡打麻藥都騙個傻子
    幫他付錢」（見原審卷㈠第359頁），並未言及系爭簽名行為
    一事，堪認上訴人於105年3月3日尚未知悉此事。則被上訴
    人抗辯上訴人斯時已知悉系爭簽名之侵權行為，其請求權業
    已罹於時效，洵無足採。
　⒊從而，上訴人主張被上訴人系爭簽名之行為侵害其基於配偶
    關係之身分法益且情節重大，洵堪採信，逾前開範圍之主張
    ，即屬無據。
  ㈢上訴人請求被上訴人賠償精神慰撫金若干適宜
  1.按不法侵害他人之人格權，被害人受有非財產上損害，請求
　　加害人賠償相當金額之慰撫金時，法院對於慰撫金之量定，
　　應斟酌實際加害情形、所造成之影響、被害人所受精神上痛
　　苦之程度、雙方之身分、地位、經濟狀況及其他各種情形，
　　以核定相當之數額（最高法院47年台上字第1221號、51年台
　　上字第223號判決先例要旨參照）。而身分法益與人格法益
    同屬非財產法益，前開判決先例要旨關於人格法益受侵害而
    酌定慰撫金之標準，自得作為衡量身分法益受侵害所生損害
    賠償金額之參考。
  2.本院考量上訴人與甲○○間婚姻關係尚存續中，被上訴人明知
    甲○○係有配偶之人，仍以系爭簽名於同意書之行為侵害上訴
    人之配偶權，足使上訴人受有精神痛苦。本院審酌考量被上
    訴人為50年出生，於107年至109年間名下有股利、租賃、利
    息、薪資所得，並有數筆不動產與股票；上訴人則為44年出
    生，無工作薪資收入，近3年名下有房產及投資數筆，並有
    原審調取之兩造稅務電子閘門財產所得調件明細表附卷可參
    （詳原審限閱卷第1至21頁、第31至51頁）。準此，斟酌兩
    造身分、地位、經濟能力、被上訴人前開侵權行為之態樣，
    致上訴人所受精神痛苦等一切情狀，認被上訴人應賠償上訴
    人10萬元，核屬妥適。逾此部分之請求，核屬無據，不應准
    許。
五、綜上所述，上訴人依民法第184條第1項前段、第195條第3 
    項準用第1項規定，請求被上訴人給付10萬元及自起訴狀繕
    本送達翌日即108年6月22日（見原審108年度北司調字第966
    號卷第17頁）起至清償日止，按年息5％計算之利息，為有理
    由，應予准許，逾此範圍所為之請求，為無理由，不應准許
    。原審就上開應予准許部分，所為上訴人敗訴之判決，並駁
    回其假執行之聲請，尚有未洽，上訴意旨指摘原判決此部分
    不當，求予廢棄改判，為有理由，爰由本院予以廢棄，改判
    如主文第2項所示。原審就上開不應准許部分，所為上訴人
    敗訴之判決，並駁回其假執行之聲請，並無違誤，上訴意旨
    指摘原判決此部分不當，求予廢棄改判，為無理由，應駁回
    其上訴。
六、本件事證已臻明確，兩造其餘之攻擊或防禦方法及所用證據
    ，經本院斟酌後，認為均不足以影響本判決之結果，爰不逐
    一論列，附此敘明。
七、據上論結，本件上訴為一部有理由，一部無理由，判決如主
    文。 
中　　華　　民　　國　　110 　年　　3 　　月　　17　　日
　　　　　　　　　民事第五庭   
                      審判長法  官  賴劍毅
　　　　　　　　　　　　　  法  官  楊雅清
　　　　　　　              法  官  洪純莉
附表
編號 時間/次數（地點） 侵權行為事實 1 101年7月至12月逾60次、102年間逾250次、103年間逾250次、104年間約260次、105年間逾250次、106年1月至2月逾20次。 被上訴人與甲○○之性行為。 2 101年11月至106年6月 被上訴人交付住所門卡予甲○○，使其自由進出。 3 102年6月28-30日（廣州市）、103年4月10-13日（廈門市）、103年6月14-21日（蒙古）、 103年9月5-8日（澳門）、 103年12月19-22日（上海）、 104年3月13-15日（台南、嘉義） 被上訴人與甲○○偕同出遊。 4 102年9月27日、104年1月9日（臺大醫院） 102年9月20日（北醫） 被上訴人於甲○○住院時，自稱配偶並簽署麻醉同意書。 5 105年11月31日（臺北花博公園美術園區） 被上訴人與甲○○連袂出席臺北市政府「環臺北悠遊行」開騎儀式。 6 106年1月26日（犇鐵板燒） 被上訴人與其子偕同甲○○小年夜餐敘。 
正本係照原本作成。
不得上訴。
中　　華　　民　　國　　110 　年　　3 　　月　　17　　日
　　　　　　　　　　　　　　書記官  魏汝萍